【裁判字號】    90,訴,1235
【裁判日期】    900821
【裁判案由】    公司法等
【裁判全文】
臺灣板橋地方法院刑事判決                          九十年度訴字第一二三五號
    公  訴  人  臺灣板橋地方法院檢察署檢察官
    被      告  甲○○
右列被告因違反公司法等案件，檢察官聲請簡易判決處刑（九十年度偵字第四五七六
號）後，經本院三重簡易庭認不宜以簡易判決處刑，而移送前來，本院依通常程序判
決如左：
    主  文
甲○○共同公司負責人，公司應收之股款，股東並未實際繳納而以申請文件表明收足
，科罰金新臺幣萬元，如易服勞役以銀元佰元即新臺幣玖佰元折算壹日。
    事  實
一、甲○○於民國八十八年十一月間，邀集林玉敏、康芝瑀、康俊明、康林素蘭等人
    ，預以臺北縣新莊市○○路八十巷十二號為營業處所，籌設「康記工業有限公司
    」（下稱康記公司），預定總資本額為新臺幣（下同）五百萬元，由甲○○負擔
    出資額二百五十萬元擔任該公司之董事，林玉敏、康芝瑀、康俊明與康林素蘭則
    為該公司設立時之股東，各應出資五十萬元（林玉敏、康芝瑀、康俊明）及一百
    萬元（康林素蘭）。惟甲○○明知康記公司各股東之股款尚未繳交，竟由與其有
    犯意聯絡不詳姓名之家福會計師事務所某成年女性會計師（未據起訴）提供五百
    萬元資金，存入康記公司於中國農民銀行新莊分行所開設，帳號0000000
    0000號帳戶內，而檢具存款證明作為資本證明，由該不知名之女性會計師，
    向經濟部中部辦公室表明申請公司設立登記及公司股款已收足之旨，而經經濟部
    中部辦公室以八十八年十二月二日經中辦字第八八九九六五八四號函核准設立登
    記。嗣於八十九年間，因財政部對中國農民銀行新莊分行辦理金融業務檢查時，
    發現包含康記公司在內有多戶公司籌備處帳戶內之資金往來異常，且均係同一鉅
    資循環提供作為頭寸以充各該公司籌備處驗資之用，而為經濟部函請財政部檢送
    相關檢查資料稽核後，始查悉上情。
二、案經經濟部函請臺灣板橋地方法院檢察署檢察官向本院聲請簡易判決處刑，經本
    院三重簡易庭認不宜逕以簡易判決處刑，而簽准移送本院適用通常程序審理。
    理  由
一、右揭事實，業據被告甲○○於偵審時均坦承不諱，並有中國農民銀行新莊分行八
    十八年一至十二月有關公司籌備處開戶之存提款明細表、康記公司設立登記事項
    卡、公司設立登記資本額查核報告書、股東繳納股款明細表、康記公司籌備處於
    中國農民銀行新莊分行設立之00000000000號活期存款帳戶存褶及內
    頁影本各一份附卷可稽，本件事證明確，被告犯行洵堪認定，應依法論科。
二、查被告為康記公司負責人，明知該公司應收之股款，股東並未實際繳納，竟仍虛
    列作成股東繳納股款明細表等申請文件表明收足，而委請與其具犯意聯絡之會計
    師辦理查核後申請辦理公司設立登記，核其所為，係犯公司法第九條第三項之公
    司應收股款，股東並未實際繳納，而以申請文件表明收足罪；被告與前開年籍不
    詳之成年會計師二人間，具有犯意聯絡與行為分擔，雖該名會計師並非康記公司
    負責人，惟其既與具有該等特定身分關係之被告共同實施犯罪，依刑法第三十一
    條第一項規定仍應以共犯論，而均為共同正犯。爰審酌被告為因貪圖一時便利，
    竟恣意以不實資本證明文件申請設立公司，非但違背公司法維護公司財務健全之
    立法本旨，亦增加交易相對人之潛在交易風險，此外復參酌其犯罪之動機、目的
    、手段及犯罪後態度等一切情狀，量處如主文所示之刑，並諭知易服勞役之折算
    標準，以資懲儆。
三、公訴意旨另以：被告與前述年籍不詳成年會計師持上開不實之存褶及股東繳納股
    款明細表，向經濟部中部辦公室申請康記公司設立登記，使該管承辦人員將不實
    事項登記於職務上所掌之公司登記事項卡上，並核准為康記公司設立登記，因認
    被告亦涉有刑法第二百十四之使公務員登載不實事項於公文書罪嫌云云。惟按刑
    法第二百十四條之使公務員登載不實事項於公文書罪，須一經他人之聲明或申報
    ，公務員即有登載之義務，並依其所為之聲明或申報予以登載，而屬不實事項者
    ，始足構成，若其所為之聲明或申報，公務員尚須為實質之審查，以判斷其真實
    與否，始得為一定之記載者，即非本罪所稱之使公務員登載不實。又公司法第三
    百八十八條規定「主管機關對於公司登記之申請，認為有違反法令或不合法定程
    式者，應令其改正，非俟改正合法後，不予登記」，第四百十二條第一項規定「
    有限公司應於章程訂立後十五日內，將左列事項，向主管機關申請為設立之登記
    ：一、第一百零一條所列各款事項。二、繳足股款之證件。三、以現金以外之財
    產抵繳股款者，其姓名及其財產之種類、數量、價格或估價之標準」，同條第二
    項規定「主管機關對於前之申請，應派員檢查，並得通知公司限期申復」，並經
    主管機關經濟部發布「公司行號申請登記資本額查核辦法」在案，是依上開規定
    觀之，向主管機關申請為有限公司之設立登記，其於申請設立登記時，公司應收
    之股款是否確已繳足，主管機關應派員檢查，並通知公司限期申復，亦即須為實
    質之審查，以判斷其真實與否，而非僅依其申請或聲明即為一定登載之形式審查
    ，是有限公司負責人明知申請設立登記時，公司應收之股款並未繳足，仍以申請
    文件表明收足，而使公務員將此不實事項予以登載者，應無適用刑法第二百十四
    條論罪之餘地，最高法院著有八十九年臺非字第四六號判決可資參照，查本件被
    告雖係製作不實之申請文件，向經濟部中部辦公室申請公司設立登記，惟該管承
    辦公務員既仍須依法為實質審查及判斷真偽，而非一經被告申報即有登載不實事
    項之義務，揆諸前開說明，自難認被告此部分所為涉有何等使公務員登載不實事
    項於公文書罪嫌，此外，復查無其他積極證據足資證明被告成立此部分罪責，惟
    公訴意旨既認此部分與前揭起訴論罪部分具有牽連犯之裁判上一罪關係，爰不另
    為無罪之諭知。至被告於康記公司籌備期間所製作不實之股東繳納股款明細表雖
    屬不實文書，惟僅係被告為申請康記公司設定登記而偶一從事製作辦理，並非其
    本於社會上之地位所反覆繼續經營之事務而言，其既僅偶一從事者，自不得謂為
    業務，而謂其應成立刑法第二百十五條之業務上登載不實罪，併此敘明。
據上論斷，應依刑事訴訟法第二百九十九條第一項前段、第四百五十二條，公司法第
九條第三項，刑法第十一條前段、第二十八條、第三十一條第一項、第四十二條第二
項，罰金罰鍰提高標準條例第二條，現行法規所定貨幣單位折算新臺幣條例第二條，
判決如主文。
本案經檢察官葉奇鑫到庭執行職務。
中      華    民    國      九十        年      八      月    二十一    日
                                  臺灣板橋地方法院刑事第一庭
                                          法  官  邱靜琪
右正本證明與原本無異。
如不服本判決，應於判決送達後十日內向本院提出上訴狀 (應附繕本) ，上訴於臺灣
高等法院。
                                          書記官    劉日賓
中      華    民    國      九十        年      八      月    二十二    日
附錄本案論罪科刑法條全文
公司法第九條：
公司設立登記後，如發現其設立登記或其他登記事項，有違法情事時，公司負責人各
處一年以下有期徒刑、拘役或科或併科新臺幣六萬元以下罰金。
公司負責人對於前項登記事實，為虛偽之記載者，依刑法或特別刑法有關規定處罰。
公司應收之股款，股東並未實際繳納，而以申請文件表明收足，或股東雖已繳納而於
登記後將股款發還股東，或任由股東收回者，公司負責人各處五年以下有期徒刑、拘
役或科或併科新臺幣六萬元以下罰金。
前三項裁判確定後，由法院檢察處通知中央主管機關撤銷其登記。


司法院資訊處製作；財團法人民間司法改革基金會備份。
